【裁判字號】    97,訴,225
【裁判日期】    970730
【裁判案由】    詐欺等
【裁判全文】
臺灣花蓮地方法院刑事判決               97年度訴字第225號
公  訴  人  臺灣花蓮地方法院檢察署檢察官
被      告  丙○○
上列被告因詐欺等案件，經檢察官提起公訴（97年度偵緝字第10
8 號），被告於準備程序中，就被訴事實為有罪之陳述，經本院
裁定改行簡式審判程序審理，判決如下：
    主  文
丙○○連續犯行使偽造私文書罪，處有期徒刑壹年陸月，減為有
期徒刑玖月。又犯行使偽造私文書罪，共貳罪，各處有期徒刑肆
月，均減為有期徒刑貳月。又犯詐欺取財罪，共貳罪，各處有期
徒刑陸月，均減為有期徒刑參月。應執行有期徒刑壹年肆月。緩
刑肆年。
    事  實
一、丙○○基於意圖為自己不法所有之概括犯意，明知自己無足
    夠之資力同時負擔數個互助會之會款，卻自任會首，於民國
    94年4 月20日、同年10月15日及95年2 月5 日，邀集友人丁○○等人參加其所召集之互助會，分別為26會、18會及26會
    ，每會新臺幣（下同）2 萬元，採內標制，每月20日、15日
    及5 日分別開標1 次，標會地點位在花蓮縣瑞穗鄉公有市場
    丙○○經營之攤位內，由丙○○負責開標、收取標金、交付
    得標會款等事宜，詎其未經戊○○、乙○○、己○○及甲○○等人之同意，擅自連續以其等名義加入上開合會名單內，
    並於如附表所示之時間，於標單上偽造戊○○、乙○○、己○○及甲○○之簽名及填寫金額參加投標，並持以參與競標
    而行使之（標單則於開標後由丙○○丟棄而滅失致未能扣案
    ），足以生損害於戊○○、乙○○、己○○及甲○○及各活
    會會員，進而向其他活會會員詐稱已由戊○○、乙○○、己○○及甲○○等人得標，而使其他活會會員陷於錯誤，繳交
    當月應繳會款予丙○○，藉此詐得如附表所示之金額。迨至
    96年1 月間，丙○○突然停標後，丁○○等會員互相查證，
    始悉上情。
二、案經丁○○訴由臺灣花蓮地方法院檢察署檢察官偵查起訴。
    理  由
一、上揭事實，業據被告丙○○迭於偵查中及本院準備程序、審
    理時坦承不諱，核與證人即告訴人丁○○偵查中之指述、證
    人戊○○、乙○○、己○○、甲○○偵查中之證述相符，並
    有互助會會員名單3 紙在卷可稽足證被告自白與事實相符，
    堪信真實。是以本案事證已臻明確，被告犯行堪予認定，應
    依法論科。
二、查被告犯如附表編號一至五及編號七所載之行為後，刑法於
    94年2 月2 日修正公布，95年7 月1 日施行，其中刪除第56
    條（連續犯）及第55條後段（牽連犯），並修正第2 條（新
    舊法之比較適用）、第33條第5 款（罰金刑）等規定。其中
    刑法第2 條係規範行為後法律變更所生新舊法律比較適用之
    準據法，是刑法第2 條本身雖經修正，但該條文既屬適用法
    律之準據法，本身尚無比較新舊法之問題，應逕適用裁判時
    即修正後刑法第2 條規定以決定適用之刑罰法律。
  (一)行為後法律有變更者，適用行為時之法律。但行為後之法律
    有利於行為人者，適用最有利於行為人之法律，修正後刑法
    第2 條第1 項定有明文。又比較時應就罪刑有關之共犯、未
    遂犯、想像競合犯、牽連犯、連續犯、結合犯，以及累犯加
    重、自首減輕暨其他法定加減（如身分加減）與加減例等一
    切規定，綜其全部罪刑之結果而為比較。再從刑附屬於主刑
    ，除法律有特別規定者外，依主刑所適用之法律（最高法院
    95年第8 次刑事庭會議決議參照）。
  (二)修正前刑法第56條有關「連續數行為而犯同一之罪名者，以
    一罪論，但得加重其刑至2 分之1 」之連續犯規定，經修正
    刪除。附表編號一至五及編號七所示之犯罪行為，均發生於
    新法施行之前，各所為犯罪時間緊接，均係犯基本構成要件
    相同之罪名，其等主觀上顯各係基於概括犯意所為，各為連
    續犯，依修正前刑法第56條規定，應論以一罪，而在刑法修
    正後，則應分論併罰，自以修正前連續犯之規定較有利於被
    告，而被告為幫助犯，係從屬於正犯而成立，亦按正犯之刑
    而處罰，自亦對其較為有利。
  (三)修正前刑法第55條有關「犯一罪而其方法或結果之行為犯他
    罪名者，從一重處斷」之牽連犯規定，經修正刪除。被告犯
    本案附表編號一至五及編號七所示之行使偽造私文書罪、詐
    欺取財等罪均係於刑法修正之前，二罪間有方法、目的之牽
    連關係，為牽連犯，依修正前刑法第55條規定，應從一罪處
    斷，而刑法修正後被告所為並無牽連犯之適用，應分論併罰
    ，是修正前之規定對被告較為有利。
  (四)罰金刑部分，刑法分則編各罪所定罰金刑之貨幣單位原為銀
    元，修正前刑法第33條第5 款規定：「罰金：1 元（銀元）
    以上。」，而依罰金罰鍰提高標準條例規定，就72年6 月26
    日前修正之刑法部分條文罰金數額提高2 至10倍，其後修正
    者則不提高倍數，並依現行法規所定貨幣單位折算新臺幣條
    例規定，以銀元1 元折算新臺幣3 元；修正後刑法第33條第
    5 款規定：「罰金：新臺幣1,000 元以上，以百元計算之。
    」，刑法第33條第5 款所定罰金貨幣單位經修正為新臺幣後
    ，刑法分則各罪所定罰金刑之貨幣單位亦應配合修正為新臺
    幣，為使刑法分則編各罪所定罰金之最高數額與刑法修正前
    趨於一致，乃增訂刑法施行法第1 條之1 ：「中華民國94年
    1 月7 日刑法修正施行後，刑法分則編所定罰金之貨幣單位
    為新臺幣。94年1 月7 日刑法修正時，刑法分則編未修正之
    條文定有罰金者，自94年1 月7 日刑法修正施行後，就其所
    定數額提高為30倍。但72年6 月26日至94年1 月7 日新增或
    修正之條文，就其所定數額提高為3 倍。」；從而，刑法分
    則編各罪所定罰金刑之最高數額，於上開規定修正後並無不
    同，惟修正後刑法第33條第5 款所定罰金刑最低數額，較之
    修正前提高，修正前刑法第33條第5 款規定為有利於被告。
  (五)綜上，本件被告犯如附表編號一至五及編號七所載之罪部分
    ，經綜合觀察全部罪刑比較之結果，依修正後刑法第2 條第
    1 項前段規定，應適用修正前刑法第56條、第55條及第33條
    第5 款之規定。
  (六)另修正刑法係自95年7 月1 日起施行，在此之前，刑法分則
    編有關罰金刑之貨幣單位係銀元；且依刑法分則編應處罰金
    者，應適用罰金罰鍰提高標準條例第1 條之規定；亦即應按
    各該具體條文制定或修正之時間先後，定其提高之倍數。惟
    被告行為後，刑法施行法增訂第1 條之1 ，於95年6 月14日
    經總統公布，並自同年7 月1 日起施行；該條規定：「中華
    民國94年1 月7 日刑法修正施行後，刑法分則編所定罰金之
    貨幣單位為新臺幣。94年1 月7 日刑法修正時，刑法分則編
    未修正之條文定有罰金者，自94年1 月7 日刑法修正施行後
    ，就其所定數額提高為30倍。但72年6 月26日至94年1月7日
    新增或修正之條文，就其所定數額提高為3 倍」。亦即自95
    年7月1日起，刑法分則編所定罰金之貨幣單位，由原來之銀
    元改為新臺幣；且94年1月7日刑法修正時，刑法分則編未修
    正之條文定有罰金者，自95年7月1日起，有關罰金之數額提
    高為30倍。刑法第339條第1項之罪自24年7月1日施行後即未
    再修正，依增訂刑法施行法第1條之1之規定，其罰金以新臺
    幣為單位，數額應提高30倍。此與增訂前之罰金以銀元為單
    位，且適用罰金罰鍰提高標準條例第1 條前段之結果應提高
    10倍，而新臺幣與銀元之比例為3：1，換算結果亦為30倍者
    ，並無不同。亦即增訂刑法施行法第1條之1之意旨，僅在使
    刑法規範之罰金刑之貨幣單位，一律改為新臺幣，並使增訂
    前後有關罰金刑提高之倍數一致，對被告而言，並無有利、
    不利之比較適用之問題，且此增訂之規定應屬罰金罰鍰提高
    標準條例第1 條但書之情形，當無同條前段規定之適用，自
    應逕行適用刑法施行法第1條之1之規定。
三、按民間互助會會員標會時書寫之標單，一般均書寫金額及競
    標會員之姓名或代名，而未冠以「標單」字樣，固非刑法第
    210 條之私文書，應屬紙上之文字，然依習慣足以表示該人
    出息若干參與競標用意之證明，核屬刑法第220 條第1 項以
    文書論之準私文書（最高法院87年度臺非字第12號判決意旨
    參照）。被告冒用他人名義，偽填該人署名及標息金額，應
    屬足以表示被冒名標會之人欲以此標息競標文意之準私文書
    ，嗣又行使參與競標，自足以生損害於被冒名標會之人，並
    使其他會員誤信該被冒名標會之人得標，而交付會款予被告
    。核被告如附表所為，均係犯刑法第216 條、第220條第1項
    、第210條之行使偽造準私文書罪及同法第339 條第1項之詐
    欺取財罪。被告偽造準私文書（即偽造標單）後復持以行使
    ，則其偽造之低度行為應為行使之高度行為所吸收，不另論
    罪。被告以一冒標行為，致多位活會會員陷於錯誤而繳交會
    款，係一行為觸犯數同種罪名，為想像競合犯，依刑法第55
    條之規定從一重處斷。被告如附表編號一至五及編號七所示
    先後多次行使偽造私文書及詐欺取財犯行，時間緊接，犯罪
    構成要件均相同，顯係基於概括犯意反覆為之，均為連續犯
    ，均應依修正前刑法第56條之規定，論以一罪並加重其刑。
    又上開連續行使偽造私文書罪與連續詐欺取財罪間，有方法
    結果之牽連犯關係，應依修正前刑法第55條後段之規定，從
    一重之連續行使偽造私文書罪處斷。被告另犯如附表編號六
    、八所示之行使偽造準私文書罪及詐欺取財罪，因均係在刑
    法修正施行後，無修正前之連續犯及牽連犯等規定之適用，
    其犯意各別、行為互異，均應分論併罰之。
四、爰審酌被告無犯罪前科，素行良好，為圖謀一己之私利，利
    用參加會員對其之信任，預謀冒標會款之計劃，進而付諸實
    行，因而不法獲取之款項之金額龐大，被害人甚多，對社會
    之危害匪淺，復兼衡其智識程度、生活況態、犯後坦承犯行
    ，態度尚稱良好，然迄未能與全體被害人達成和解及所償還
    被害人損害之情形等一切情狀，分別量處如主文所示之刑，
    以資懲儆。又查，被告上開犯罪之時間均在96年4 月24日以
    前，且所犯符合減刑之條件，爰依中華民國96年罪犯減刑條
    例第2 條第1 項第3 款之規定，各就其宣告刑予以減刑2 分
    之1 ，並合定其應執行刑。被告前未曾受有期徒刑以上刑之
    宣告，此有臺灣高等法院被告全國前案紀錄表一份在卷足憑
    ，本院審酌被告經此教訓，應知警惕，信其無再犯之虞，再
    衡以被告案發後有主動與告訴人丁○○等和解，有刑事撤回
    告訴聲請書、同意書等各一份在卷可查，被告並積極工作，
    欲按月分期償還告訴人等損失等情，故認以暫不執行刑罰為
    適當，爰併諭知被告緩刑4 年，以勵自新（刑法第74條有關
    緩刑宣告之規定，雖於94年2月2日總統令修正公布，並於95
    年7月1日施行，然因緩刑之條件並非針對行為而設，而係著
    重「裁判時」是否合於緩刑之要件，自應直接適用修正後刑
    法第74條之規定，最高法院95年第8 次刑事庭會議決議參照
    ）。至被告冒標時所偽造之標單，均未扣案，依通常之社會
    經驗，上開標單多於開標後即行棄置，另並無積極證據證明
    其現仍存在，爰認業已滅失，爰不予宣告沒收，一併敘明。
據上論斷，應依刑事訴訟法第273 條之1第1項、第299條第1項前
段、刑法第2條第1項前段、第216條、第220條第1項、第210條、
第339 條第1項條第1項、第55條、第74條第1項第1款，修正前刑
法第56條、第55條後段、第51條第5 款，刑法施行法第1條之1，
中華民國96年罪犯減刑條例第2條第1項第3款、第7條，決如主文
。
本案經檢察官孫源志到庭執行職務。
中    華    民    國    97    年    7     月    30    日
                        臺灣花蓮地方法院刑事第二庭
                                    法  官  沈培錚
上列正本證明與原本無異。
如對本判決不服，應於送達後10日內，向本院提出上訴狀（上訴
狀應記載具體上訴理由並應抄附繕本）告訴人或被害人如對於本
判決不服者，應具備理由請求檢察官上訴，其上訴期間之計算係
以檢察官收受判決正本之日期為準。
中    華    民    國    97    年    7     月    31    日
                                    書記官
附錄本判決論罪之法律條文：
中華民國刑法第216條：
行使第210條至第215條之文書者，依偽造、變造文書或登載不實
事項或使登載不實事項之規定處斷。
中華民國刑法第210條：
偽造、變造私文書，足以生損害於公眾或他人者，處 5 年以下有
期徒刑。
中華民國刑法第339條：
意圖為自己或第三人不法之所有，以詐術使人將本人或第三人之
物交付者，處5年以下有期徒刑、拘役或科或併科1千元以下罰金
。
以前項方法得財產上不法之利益或使第三人得之者，亦同。
前二項之未遂犯罰之。
附表
┌──┬────────┬───────┬────┬────┬──────┐
│編號│冒名召開合會日期│冒名標取日期  │被冒名者│冒標金額│ 詐得金額   │
│    │                │              │        │        │            │
├──┼────────┼───────┼────┼────┼──────┤
│ 1  │94年4月20 日    │94年10月20 日 │戊○○  │4000元  │42萬8千元   │
│    │                │              │        │        │            │
├──┼────────┼───────┼────┼────┼──────┤
│ 2  │同編號1         │95年4月20 日  │乙○○  │3800元  │45萬元      │
│    │                │              │        │        │            │
├──┼────────┼───────┼────┼────┼──────┤
│ 3  │94年10月15 日   │95年3月15 日  │戊○○  │2000元  │31萬6千元   │
│    │                │              │        │        │            │
├──┼────────┼───────┼────┼────┼──────┤
│ 4  │同編號3         │95年4月15 日  │己○○  │2500元  │31萬2500 元 │
│    │                │              │        │        │            │
├──┼────────┼───────┼────┼────┼──────┤
│ 5  │同編號3         │95年5月15 日  │甲○○  │3000元  │31萬元      │
│    │                │              │        │        │            │
├──┼────────┼───────┼────┼────┼──────┤
│ 6  │同編號3         │95年8月15 日  │乙○○  │2000元  │32萬6千元   │
│    │                │              │        │        │            │
├──┼────────┼───────┼────┼────┼──────┤
│ 7  │95年2月5日      │95年6月5日    │戊○○  │3900元  │41萬4200 元 │
│    │                │              │        │        │            │
├──┼────────┼───────┼────┼────┼──────┤
│ 8  │同編號7         │95年9月5日    │己○○  │3800元  │42萬7800 元 │
│    │                │              │        │        │            │
└──┴────────┴───────┴────┴────┴──────┘


司法院資訊處製作；財團法人民間司法改革基金會備份。
